臺灣高等法院高雄分院刑事判決　　　　96年度交上易字第34號
上　訴　人　臺灣屏東地方法院檢察署檢察官
被　　　告　乙○○
上列上訴人因被告過失傷害案件，不服臺灣屏東地方法院95年度
交簡上字第66號中華民國95年12月6 日第一審判決（起訴案號：
臺灣屏東地方法院檢察署95年度偵字第363 號），提起上訴，本
院判決如下：
    主  文
原判決撤銷。
乙○○因過失傷害人，處拘役參拾日，如易科罰金，以銀元參佰
元即新臺幣玖佰元折算壹日，緩刑貳年，並於民國96年7 月1 日
前向被害人甲○○○支付新臺幣拾萬元。
    事  實
一、乙○○於民國94年6 月27日中午12時30分許，駕駛車牌號碼
    OM- 0838號（原審誤載為OM- 0388號）自用小客車，沿劃分
    有快慢車道之屏東縣屏東市○○○路內側快車道由東往西方
    向行駛，行經該路段與安心巷路口時，原應注意汽車行駛時
    ，駕駛人應注意車前狀況，隨時採取必要之安全措施，而依
    當時天氣晴、日間有自然光線、地面乾燥、無缺陷、無障礙
    物、視距良好等情形，且依乙○○之智識、能力，又無不能
    注意之情事，竟疏未注意及此，適有前方同向行駛之甲○○
    ○（原審誤載為江余秀英）騎乘車號OPM -539號重型機車，
    在該路口交通號誌轉變為綠燈後起步行駛時，疏未注意在已
    劃分快慢車道之道路騎乘機器腳踏車，僅得在最外側快車道
    及慢車道行駛，而依當時情形，亦無不能注意之情事，竟亦
    疏未注意，為閃避路旁行人，而駛入內側快車道，此時乙○
    ○則因疏未注意車前狀況採取必要之安全措施，致所駕駛之
    上開車輛右側車身擦撞甲○○○所騎乘之前開機車左側車身
    ，甲○○○因而人車倒地，受有頭部外傷、胸部鈍傷、左側
    第3 、4 肋骨骨折、頭皮裂傷5 ×1 公分、背部挫傷及腰椎
    挫傷等傷害。乙○○於案發後留在現場，於有偵查犯罪職權
    之公務員或機關知悉前，即主動告知到場處理之員警其係肇
    事者，嗣並接受裁判。
二、案經甲○○○訴由屏東縣警察局屏東分局報告臺灣屏東地方
    法院檢察署檢察官偵查後，聲請以簡易判決處刑。
    理  由
壹、證據能力方面
    按傳聞法則之重要理論依據，在於傳聞證據未經當事人之反
    對詰問予以核實，乃予排斥，惟若當事人已放棄對原供述人
    之反對詰問權，於法院審判時表明同意該等傳聞證據可作為
    證據，基於證據資料愈豐富，愈有助於真實發現之理念，並
    貫徹刑事訴訟法修法加重當事人進行主義之精神，確認當事
    人對於證據能力有處分權之制度，傳聞證據經當事人同意作
    為證據，法院認為適當者，亦得為證據。另當事人於調查證
    據時，對於傳聞證據表示「沒有意見」、「對於證據調查無
    意見」，而未於言詞辯論終結前聲明異議，應視為已有將該
    等傳聞證據採為證據之同意，此刑事訴訟法第159 條之5 定
    有明文。被告於本院準備程序時已表示對於全案卷證之證據
    能力均無意見（本院卷第25頁），依刑事訴訟法第159 條之
    5 之規定，應視為被告已同意本案全部證據均有證據能力，
    本院斟酌該等證據並非非法取得，亦無證明力明顯過低之情
    形，是該等證據，均得採為證據。
貳、實體方面
一、訊據被告乙○○（下稱被告）固坦承於上開時地駕車與告訴
    人甲○○○（下稱告訴人）所騎乘之機車發生擦撞並致告訴
    人受傷之事實，惟否認有何過失傷害犯行，初辯稱：當時係
    告訴人突然騎入內側快車道，伊方來不及反應，且無處閃避
    ，伊無過失云云，復辯稱：當時係告訴人從後方貼近其車，
    馬上就出車禍，是告訴人撞倒其右後車門云云。經查：
  (一)被告於上開時地，駕駛OM- 0838號自用小客車，因疏未注意
    車前狀況，隨時採取必要之安全措施，致所駕駛之上開車輛
    右側車身擦撞甲○○○所騎乘之前開機車左側車身，甲○○
    ○因而人車倒地，受有如事實欄所示傷害等情，業據證人即
  　告訴人證述綦詳（警卷第6 至7 頁、第12至14頁、偵卷第6
    至7頁 、第14頁、95年度交簡字第215 號卷第20至21頁），
    並有道路交通事故現場圖、道路交通事故調查報告表(一)(二)、
    道路交通事故現場及車損相片、國仁醫院出具之診斷證明書
    等件在卷可稽（警卷第15至17頁、第22至28頁）。準此，被
    告於上開時地，因其所駕駛上開車輛之右側車身，與告訴人
    所騎乘上開機車之左側車身發生擦撞而肇事，致告訴人因此
    受有上開傷害等事實，均堪以認定。
  (二)就本件事故發生當時兩車之相對位置乙節，被告於警詢時供
    稱：「當時我右方機車很多，並未注意到告訴人之明確位置
    」（警卷第10頁），於偵查中亦陳稱：「我有隨時注意右邊
    ，因當時是下課時間，我旁邊有很多機車，並未注意到告訴
    人之機車」（偵卷第6 頁），然於第一審審理中卻具狀改稱
    ：「當時告訴人突然侵入內側快車道，我已無充足時間採取
    適當措施」（95年度交簡字第215 號卷第5 至6 頁），復於
    第一審訊問時改稱：「肇事前，外側車道並無機車行駛，在
    撞擊前，我從後視鏡有看到一個影子從後貼近，馬上就發生
    車禍，是告訴人騎車撞到我右後車門」（95年度交簡字第21
    5 號卷第20頁背面），就此部分而言，被告前後陳述不一且
    互相矛盾。而證人即告訴人於警詢時證稱其當時速度約20至
    30公里（警卷第12頁），於第一審審理時證稱：伊當時因等
    紅燈停在機車停等區內，一轉綠燈就啟動引擎直行，當時一
    直在閃避路旁放學的小朋友，不知道是騎在內車道還是外車
    道，但剛啟動往前直行，就立刻被被告從後撞上其機車左邊
    等語（95年度交簡字第215 號卷第20頁背面至21頁），參以
    被告自承案發當時是中午下課時間，人車很多，其時速為40
    至50公里（警卷第10頁、95年度交簡上字第66號卷第16頁背
    面、本院卷第45頁），及卷附道路交通事故現場圖、道路交
    通事故車損相片等證據綜合判斷，認以被告警詢、偵查中所
    述及告訴人所陳較為合理可採，被告於第一審審理中所辯顯
    係事後卸責之詞，不足採信。
　(三)按汽車行駛時，應注意車前狀況，並隨時採取必要之安全措
    施，道路交通安全規則第93條第1 項定有明文，被告既領有
    普通小型車駕駛執照，對於上開規定應知之甚詳，其行車自
    應遵守前開規定，而本件事故發生時，天氣晴、日間有自然
    光線、地面乾燥、無缺陷、無障礙物、視距良好，並無不能
    注意之情事，有道路交通事故調查報告表(一)在卷足證（警卷
    第16頁），乃被告竟疏未注意車前狀況，以致未能及時發現
    告訴人所騎乘之機車已駛入內側快車道，並立刻作煞停反應
    ，而自側邊擦撞告訴人之機車，其駕駛行為有過失至為明顯
    。本件經送臺灣省高屏澎區車輛行車事故鑑定委員會及臺灣
    省車輛行車事故覆議鑑定委員會鑑定結果，亦認被告未注意
    車前狀況同為肇事原因，有臺灣省高屏澎區車輛行車事故鑑
    定委員會鑑定意見書（偵卷第10頁）、覆議鑑定委員會95年
    7 月10日府覆議字第0950100441號函（ 95年度交簡字第215
    號卷第33頁）在卷可參。而告訴人確受有頭部外傷、胸部鈍
    傷、左側第3 、4 肋骨骨折、頭皮裂傷5 ×1 公分、背部挫
    傷及腰椎挫傷等傷害，亦有國仁醫院診斷證明書1 紙附卷足
    憑（警卷第22頁），是被告之過失駕駛行為核與告訴人之受
    傷結果間具有相當因果關係，堪以認定。
  (四)按過失致人於死罪，祇須行為人之過失與被害人之死亡有相
    當因果關係，即告成立，並不因被害人與有過失而減免刑責
    ；又汽車駕駛人對於防止危險發生之相關交通法令之規定，
    業已遵守並盡相當之注意義務，以防止危險發生，始可信賴
    他人亦能遵守交通規則並盡同等義務，若因此而發生交通事
    故，方得以信賴原則為由主張免除過失責任（最高法院73年
    度台上字第693 號、88年度台上字第6549號判決意旨參照）
    ，是本件告訴人雖違規騎乘機車進入內側快車道，就此事故
    之發生與有過失，惟被告本身既已違反上開注意義務而有過
    失，揆諸上開最高法院判決意旨，自應無解於其過失犯行之
    成立，亦無信賴原則之適用至明。又告訴人於案發當時係無
    照駕駛，業據其自承在卷（警卷第13頁），然無照駕駛僅屬
    違規問題，與肇事原因無關（最高法院89年台上字第1431號
    判決意旨參照），要難因此認告訴人此部分與有過失，均併
    敘明。
  (五)綜上所述，被告所辯顯係避就之詞，不足採信，本案事證明
    確，其犯行堪予認定。
二、告訴人所提出之國仁醫院診斷證明書病名欄雖記載：告訴人
    頭部外傷併失憶... 等語（警卷第22頁），而告訴人於第一
    審審理時並稱其現有失憶狀態，在國仁醫院看病等語（95年
    度交簡字第215 號卷第21頁），然經第一審函詢該醫院有關
    告訴人失憶就醫情形，該醫院於95年5 月15日以國仁醫字第
    950160號函回覆稱：「2.該病患（即告訴人）於94年6 月27
    日急診治療並入院，住院其間確有失憶症狀，94年7 月4 日
    出院，隨後於門診追蹤治療，至94年9 月20日仍有失憶現象
    ，且接受治療。3.95年2 月7 日、23日、3 月7 日，回外科
    門診治療頭暈、左胸、左肩疼痛等問題，當時並未提到失憶
    後續發展。4.對於失憶治療仍以觀察其變化為主，若沒有顱
    內出血或顱內壓變化或水腫之出現，則待其記憶能否自行回
    復」等語，再經函詢該醫院告訴人於95年間上開3 次就診有
    無施以失憶治療？迄今是否尚有回診，是否有治療失憶？該
    醫院於95年7 月21日以國仁醫字第950251號函回覆略以：「
    （告訴人）自95年3 月7 日回診後迄今，僅95年3 月10日有
    回診1 次，而95年2 月7 日、23日、3 月7 日、及3 月10日
    回診均未治療失憶，... 若臨床上病人有顱內出血或顱內壓
    變化或水腫問題，應會有症狀出現」等語，有上開函文2 份
    在卷可稽（95年度交簡字第215 號卷第28頁、第36頁），顯
    見告訴人至遲自95年2 月7 日起，即未再至該醫院接受失憶
    方面之治療，然仍至該醫院治療頭暈、左胸、左肩疼痛等問
    題。衡諸常情，倘其失憶情況未好轉至一定程度，在無特殊
    理由下，當無突然停止治療之理；復佐以告訴人迭於警詢、
    偵查、第一審、原審及本院審理時，就有關本件事故之過程
    細節，其均能立即清楚而確實地回答，堪認其記憶尚屬清晰
    ，其失憶情形經過治療應有顯著改善，自非屬刑法第10條第
    4 項第6 款所稱之「重大不治或難治之傷害」至明。
三、核被告所為，係犯刑法第284 條第1 項前段之過失傷害罪。
    被告於肇事後犯罪未被發覺前，主動向警方報案並留在現場
    向前來處理之員警表示其係肇事之人，及表示願接受裁判等
    情，業據其供述在卷（警卷第11頁），並有屏東縣警察局交
    通隊道路交通事故肇事人自首情形紀錄表1 份附卷可考（警
    卷第19頁），且經檢察官電話詢問到場處理員警袁中道無誤
    （偵卷第16頁），堪認其所為已符合刑法自首之要件，應依
    修正前刑法第62條前段規定減輕其刑（修正前刑法第62條前
    段規定自首者減輕其刑，修正後刑法第62條前段規定自首者
    「得」減輕其刑，經依修正後刑法第2 條第1 項比較新舊法
    結果，以修正前刑法第62條前段規定對被告較為有利，自應
    依修正前刑法第62條前段規定論以首並減輕其刑）。
四、原審未詳為推求，遽為被告無罪之判決，即有未合，檢察官
    上訴意旨指摘原判決為無罪之諭知係屬不當，為有理由，應
    由本院將原判決撤銷改判。茲審酌被告因一時疏忽致告訴人
    受有頭部外傷、胸部鈍傷、左側第3 、4 肋骨骨折、頭皮裂
    傷5 ×1 公分、背部挫傷及腰椎挫傷等傷害，告訴人對本件
    交通事故之發生與有過失，及被告犯後雖否認犯行，惟態度
    尚稱良好，並迄今尚未與告訴人達成民事和解等一切情狀，
    爰量處如主文所示之刑，並諭知易科罰金之折算標準。被告
    於犯罪時之刑法第41條第1 項前段規定「犯最重本刑為5 年
    以下有期徒刑以下之刑之罪，而受6 個月以下有期徒刑或拘
    役之宣告，因身體、教育、職業、家庭之關係或其他正當事
    由，執行顯有困難者，得以1 元以上3 元以下折算1 日，易
    科罰金」，又被告行為時之易科罰金折算標準，修正前罰金
    罰鍰提高標準條例第2 條前段（現已刪除）規定，就其原定
    數額提高為100 倍折算1 日，則本件被告行為時之易科罰金
    折算標準，應以銀元300 元折算1 日，經折算為新臺幣後，
    應以新臺幣900 元折算為1 日；惟95年7 月1 日修正公布施
    行之刑法第41條第1 項前段則規定「犯最重本刑為5 年以下
    有期徒刑以下之刑之罪，而受6 個月以下有期徒刑或拘役之
    宣告者，得以新臺幣1,00 0元、2,000 元或3,000 元折算1
    日，易科罰金」，比較修正前後之易科罰金折算標準，以95
    年7 月1 日施行前刑法第41條第1 項前段之規定，較有利於
    被告，自應依修正後刑法第2 條第1 項前段規定，適用修正
    前刑法第41條第1 項前段及修正前罰金罰鍰提高標準條例第
    2 條之規定，定其易科罰金之折算標準。又被告未曾受有期
    徒刑以上刑之宣告，此有台灣高等法院被告前案紀錄表1 份
    在卷可稽，其經此偵審程序，應知所警惕，諒無再犯之虞，
    本院因認對其所處之刑以暫不執行為當，爰參照最高法院95
    年5 月23日第8 次刑事庭會議決議意旨，逕依修正後刑法第
    74條第1 項第1 款之規定，併予宣告緩刑2 年，並依刑法第
    74條第2 項第3 款規定，命被告向被害人即告訴人甲○○○
    支付新臺幣10萬元。
據上論結，應依刑事訴訟法第369 條第1 項前段、第364 條、第
299 條第1 項前段，刑法第2 條第1 項、第284 條第1 項前段、
第74條第1 項第1 款、第2 項第3 款，修正前刑法第62條前段、
第41條第1 項前段，刑法施行法第1 條之1 ，修正前罰金罰鍰提
高標準條例第2 條，判決如主文。
本案經檢察官沈紹嘉到庭執行職務。
中　　華　　民　　國　　96　　年　　5 　　月　　11　　日
                  刑事第七庭    審判長法  官 莊飛宗
                                      法  官 黃憲文
                                      法  官 孫啟強
以上正本證明與原本無異。
不得上訴。
中　　華　　民　　國　　96　　年　　5 　　月　　11　　日
　　　　　　　　　　　　　　　　　　　書記官 黃富美
附錄本件判決論罪科刑法條：
刑法第284條：
因過失傷害人者，處6 月以下有期徒刑、拘役或5 百元以下罰金
，致重傷者，處1 年以下有期徒刑、拘役或5 百元以下罰金。
從事業務之人，因業務上之過失傷害人者，處1 年以下有期徒刑
、拘役或1 千元以下罰金，致重傷者，處3 年以下有期徒刑、拘
役或2 千元以下罰金。
